【裁判字號】    98,易,371
【裁判日期】    981013
【裁判案由】    偽造文書
【裁判全文】
臺灣雲林地方法院刑事判決
公  訴  人  臺灣雲林地方法院檢察署檢察官
被      告  乙○○
指定辯護人  甲○○○○○○○○
輔  佐  人  丙○○
上列被告因偽造文書案件，經檢察官提起公訴（98年度偵字第17
12號），被告於準備程序中就被訴事實為有罪之陳述，本院改依
簡式審判程序審理，判決如下：
    主  文
乙○○共同連續犯行使使公務員登載不實文書罪，累犯，處有期
徒刑肆月，如易科罰金，以銀元佰元即新臺幣玖佰元折算壹日
，減為有期徒刑貳月，如易科罰金，以銀元佰元即新臺幣玖佰
元折算壹日。
    犯罪事實
一、乙○○前因非法販賣化學合成麻醉藥品及非法吸用化學合成
    麻醉藥品，經本院以83年度訴字第657 號分別判處有期徒刑
    5 年6 月、8 月，應執行刑有期徒刑5 年10月確定。於民國
    86年5 月12日縮短刑期假釋付保護管束出監，嗣經撤銷假釋
    執行殘刑，於92年9 月5 日縮刑期滿執行完畢。詎仍不知悔
    改，與朱進成（其前所涉偽造文書犯行，業經本院以97年度
    易字第110 號判決確定，所涉本件偽造文書犯行，則因與前
    開犯行為連續犯，亦經臺灣雲林地方法院檢察署檢察官以98
    年度偵字第2894號為不起訴處分）均明知越南籍（起訴書誤
    載為印尼籍）女子斐氏伶（BUI THI LANH，已於94年7 月13
    日出境，檢察官未起訴）與乙○○之間，並無結婚真意，為
    使該越南籍女子斐氏伶得以順利進入臺灣工作，乙○○與朱
    進成竟與斐氏伶共同基於明知為不實之事實，而使公務員登
    載於職務上所掌之公文書之概括犯意聯絡，連續為下列犯行
    ：
    (一)由朱進成給付乙○○新臺幣4 萬元酬勞後，乙○○乃於93
      年8 月15日與朱進成一同搭機前往越南，並於93年8 月16
      日（起訴書誤載為93年8 月17日）在越南與斐氏伶辦理假
      結婚之註冊登記手續，並取得結婚證明書，再前往越南胡
      志明市之中華民國駐胡志明市臺北經濟文化辦事處公證。
      嗣乙○○與朱進成返國後，旋於93年8 月24日（起訴書誤
      載為93年8 月16日，業據檢察官於審理時更正），持上開
      不實文件前往雲林縣土庫鎮戶政事務所，填具結婚登記申
      請書，向雲林縣土庫鎮戶政事務所辦理結婚登記，致僅具
      形式審查義務之不知情承辦公務員，依乙○○所提內容將
      「乙○○與斐氏伶結婚」、「斐氏伶為乙○○配偶」等不
      實事項登載於業務上所職掌之電腦戶政資料管理檔案公文
      書上，並據以核發記載該等不實事項之「戶籍謄本」（下
      稱本案戶籍謄本）予乙○○，足以生損害於戶政資料管理
      之正確性。
    (二)嗣乙○○與朱進成透過不詳管道，將本案戶籍謄本傳遞予
      斐氏伶，斐氏伶即持上開不實之戶籍謄本，以來臺依親名
      義，向我國駐越南單位行使以辦理申請簽證等來臺手續，
      使不知情之承辦簽證業務之公務員經實質審查後，誤認斐
      氏伶為乙○○之配偶，且符合來臺探親之要件，核發中華
      民國簽證予斐氏伶（起訴書記載為「核准斐氏伶入境，並
      發給入出國日期證明書」）。斐氏伶旋於93年9 月8 日持
      上開簽證入境臺灣。
    (三)抵臺後，斐氏伶於93年9 月8 日當日（起訴書誤載為94年
      9 月6 日），持本案戶籍謄本，以依親為由向雲林縣警察
      局（目前改由內政部入出國及移民署辦理）行使以申請外
      僑居留證，使不知情之承辦警員審查後，將「居留事項：
      依親」、「依親對象：乙○○」之不實事項，登載在其職
      務上所掌管之外僑資料查詢報表。斐氏伶並於94年9 月6
      日，再度持本案戶籍謄本，以依親為由，向雲林縣警察局
      申請居留證延期，使承辦公務員將上開不實事項，登載於
      其職務上所掌管之外僑居留資料查詢報表，均足以生損害
      於警察機關對於外僑人口管理之正確性。
    (四)其後，朱進成又代為製作簽立虛偽之離婚協議書，由乙○
      ○與斐氏伶於94年12月19日至雲林縣土庫鎮戶政事務所，
      持上開不實之離婚協議書及戶籍謄本，填具離婚登記申請
      書辦理離婚登記，使該戶政事務所之公務員經形式審查後
      ，將不實之乙○○及斐氏伶離婚事項登記於其職務上所掌
      之電腦戶政資料管理檔案公文書，亦足以生損害於我國戶
      政機關對於戶籍管理之正確性。斐氏伶入境臺灣後，從未
      與乙○○共同生活，即經由朱進成轉介至其他地區工作，
      嗣經警執行訪查勤務查獲，始悉上情。
二、案經入出國及移民署專勤第二大隊報告臺灣嘉義地方法院檢
    察署呈請臺灣高等法院檢察署檢察長令轉臺灣雲林地方法院
    檢察署檢察官偵查起訴。
    理  由
一、本件係經被告乙○○於準備程序期日為有罪之陳述，而經本
    院合議庭裁定由受命法官獨任以簡式審判程序加以審理，此
    有本院98年10月2 日準備程序筆錄一份附卷足憑，則依據刑
    事訴訟法第273 條之2 、同法第159 條第2 項之規定，不適
    用傳聞法則有關限制證據能力之相關規定，合先敘明。
二、訊據被告乙○○對於上開犯罪事實坦承不諱，核與證人即另
    案被告朱進成於警詢及偵查中證述之情節相符（警卷第7至
    11頁、偵卷第27、28頁），復有旅客入出境紀錄查詢、外僑
    出入境資料處理系統、外僑居留資料查詢－明細內容顯示畫
    面、外僑口卡列印、外僑居留資料查詢畫面－歷史資料、雲
    林縣土庫鎮戶政事務所97年11月25日雲土戶字第0970002049
    號函檢附之結婚登記申請書、中文及越文版之結婚證書、胡
    志明市台北經濟文化辦事處核發之文書公證專用、聲明書、
    離婚登記申請書、外僑居留證、離婚協議書、外國人居留停
    留案件申請表及全戶戶籍資料查詢結果各1 份在卷可佐（警
    卷第12至27頁、第31頁），是被告自白與事實相符，應可採
    信，其犯行洵堪認定。
三、被告行為後，於94年2 月2 日修正公布之刑法，業自95年7
    月1 日起施行。而修正後刑法第2 條規定為新舊法比較適用
    之準據法，並無涉行為可罰性要件之變更，故於95年7 月1
    日刑法修正施行後，如有新舊法比較，應逕依修正後刑法第
    2 條第1 項規定，為「從舊從輕」之比較。而本次法律變更
    ，比較時應就罪刑有關之共犯、未遂犯、想像競合犯、牽連
    犯、連續犯、結合犯以及累犯加重、自首減輕暨其他法定加
    減原因（如身份加減）與加減例等一切情形，綜其全部罪刑
    之結果而為比較（最高法院95年5 月23日95年度第8 次刑事
    庭會議決議）。經查：
    (一)被告行為後，修正後刑法（新法）第33條第5 款規定「罰
      金：新臺幣1 千元以上，以百元計算之」，與修正前刑法
      第33條第5 款規定「罰金：（銀元）1 元以上」不同。比
      較新舊法結果，以修正前即行為時法較有利於被告。
    (二)刑法修正後，已將第28條之「實施」修正為「實行」。其
      中「實施」一語，涵蓋陰謀、預備、著手及實行之概念在
      內，其範圍較廣；而「實行」則著重於直接從事構成犯罪
      事實之行為，其範圍較狹，亦即新法第28條共同正犯之範
      圍，已修正限縮於共同實行犯罪行為者始成立共同正犯，
      排除陰謀犯、預備犯共同正犯，自屬行為後法律之變更（
      最高法院96年臺上字第3773號判決意旨參照）。本件被告
      為實行犯罪行為之正犯，則適用修正施行前即行為時之刑
      法第28條規定論擬，並無不利於被告。
    (三)修正後刑法刪除第56條連續犯規定，是行為人數犯罪行為
      於新法施行後，即應分論併罰。此刪除雖非犯罪構成要件
      之變更，惟業影響行為人刑罰之法律效果，自屬法律有變
      更，比較新舊法結果，適用被告行為時刑法第56條規定，
      對其並無不利。
    (四)關於易科罰金折算標準，依被告行為時刑法第41條第1 項
      前段、罰金罰鍰提高標準條例第2 條規定（現已刪除），
      係以銀元100 元以上、300 元以下，即新臺幣300 元以上
      、900 元以下折算1 日。依修正後刑法第41條第1 項前段
      規定，則係以新臺幣1000元、2000元、3000元折算1 日，
      經比較新舊法，新法對被告亦未有利。
    (五)關於第47條累犯之規定，係將原「受有期徒刑之執行完畢
      ，或受無期徒刑或有期徒刑一部之執行而赦免後，5 年以
      內再犯有期徒刑以上之罪者為累犯，加重本刑至2 分之1
      」之規定，修正為刑法第47條第1 項「受徒刑之執行完畢
      ，或一部之執行而赦免後，5 年以內故意再犯有期徒刑以
      上之罪者為累犯，加重本刑至2 分之1 」。本案被告無論
      依修正前刑法第47條或修正後之刑法第47條第1 項之規定
      ，均構成累犯，並無不同，故適用新法並無較有利於被告
      。
    (六)綜合上述各條文修正前、後之比較，揆諸前開最高法院決
      議及修正後刑法第2 條第1 項前段、但書規定之「從舊從
      輕」原則，是綜合被告全部罪刑之比較，除數罪併罰定應
      執行、易刑處分外，自應一體適用被告行為時之法律，即
      修正前刑法之相關規定予以論處。至於，數罪併罰並應執
      行刑及易科罰金部分經比較後，雖仍應適用修正前之規定
      ，但此非一體適用之結果〔最高法院95年5 月23日95年度
      第8 次刑事庭決議認為易服勞役、易科罰金、數罪併罰之
      定執行刑於法律修正時，均應為新舊法有利不利之比較，
      又依現在仍有效之最高法院24年度上字第4634號判例及95
      年度第8 次刑事庭會議決議，就應綜合比較及一體適用之
      範圍，仍均未將易刑處分（即易服勞役、易科罰金）及數
      罪併罰之定執行刑納入綜合比較及一體適用之範圍，故本
      院認易刑處分（即易服勞役、易科罰金）及數罪併罰之定
      執行刑，雖應比較新舊法，但並無應與本刑論罪科刑之規
      定一體適用之必要〕，均併此敘明。
    (七)又被告行為時，刑法第216 條、第214 條之法定本刑，其
      中關於罰金部分，依罰金罰鍰提高標準條例第1 條前段規
      定，就其原定數額提高為10倍，並依現行法規所定貨幣單
      位折算新臺幣條例第2 條規定，以新臺幣元之3 倍計算，
      換言之，被告行為時之刑法第216 條、第214 條之法定本
      刑，就罰金部分，經折算為新臺幣後，為原定罰金數額之
      30倍；而被告行為後，依95年6 月14日公布之刑法施行法
      第1 條之1 規定：「中華民國94年1 月7 日刑法修正施行
      後，刑法分則編所定罰金之貨幣單位為新臺幣。94年1 月
      7 日刑法修正時，刑法分則編未修正之條文定有罰金者，
      自94年1 月7 日刑法修正施行後，就其數額提高為30倍。
      但自72年6 月26日至94年1 月7 日新增或修正之條文，就
      其所定數額提高為3 倍。」而刑法第216 條、第214 條，
      自72年6 月26日至94年1 月7 日間並無修正，是依據前開
      刑法施行法第1 條之1 之規定，刑法第216 條、第214 條
      之法定本刑，自95年7 月1 日起，其罰金單位改為新臺幣
      ，並就原訂數額提高為30倍，與刑法施行法第1 條之1修
      訂前之數額並無不同。是刑法施行法第1 條之1 施行後，
      罰金刑貨幣單位雖有「銀元」、「新臺幣」之更異，惟適
      用結果之罰金額度則無二致，就罰金法定刑提高之「刑罰
      權規範內容」並無利或不利變更，自不生新、舊法之比較
      問題。
四、論罪科刑部分：
    (一)按「結婚成立之要件，依各該當事人之本國法。但結婚之
      方式依當事人一方之本國法或舉行地法者，亦為有效。」
      涉外民事法律適用法第11條第1 項定有明文；次按表意人
      與相對人通謀而為虛偽意思表示者，其意思表示無效，民
      法第87條第1 項前段亦規定甚明。查被告乙○○係本國人
      ，斐氏伶為越南籍人，其2 人在越南結婚，依上開規定其
      結婚之方式即形式要件固得依越南法，然就結婚之成立要
      件中實質要件部分，在被告乙○○一方依涉外民事法律適
      用法第11條第1 項之規定則仍應適用我國民法相關之規定
      ；而其2 人雖曾於越南辦理結婚登記，實則彼等並無結婚
      之合意，而係出於被告乙○○與斐氏伶共謀，其目的在於
      使斐氏伶得以依親名義申請來臺，是被告乙○○與斐氏伶
      間結婚之行為，顯無結婚之真意而為通謀虛偽之意思表思
      ，依民法第87條第1 項前段規定，其意思表示無效，從而
      其結婚亦因欠缺結婚意思表示之實質成立要件，而屬無效
      。
    (二)次按外國人取得居留資格後，應於15日內，向主管機關申
      請外僑居留證，為入出國及移民法第22條前段所明定。已
      入國者，得以書面委託他人代辦申請居留事項；申請居留
      案件，其資料不符或欠缺者，應於主管機關通知送達翌日
      起15日內補正；外國人申請外僑居留證，應備外僑居留證
      申請書、護照及居留簽證、其他證明文件，及最近半身脫
      帽正面照片2張 ，送主管機關（內政部入出國及移民署設
      立前，此項業務係由外國人居留地之警察局辦理），此觀
      入出國及移民法施行細則第8 條第1 項、第8 條之1 及外
      國人停留居留及永久居留辦法第5 條第1 項、第18條等規
      定甚明。綜上規定足認主管機關核發外僑居留證時，係依
      申請人所持業經實質審查通過之外國人居留簽證（該居留
      簽證係實質審查之理由，詳後敘述）等文件，據以形式審
      查而登載於其職務上所掌之公文書。至於核發外僑居留證
      後，主管機關事後雖應對該外國人執行查察登記其從事之
      活動是否與居留目的相符等實質事項，惟此僅係主管機關
      事後查察、判斷有無撤銷外僑居留證事由存在之規範，此
      觀外國人居留或永久居留查察登記辦法第2 條、第5 條、
      第8 條之規定，亦甚明確，自不得以此反謂主管機關核發
      外僑居留證時，即有實質審查權限。
    (三)又按錄音、錄影或電磁紀錄，藉機器或電腦之處理所顯示
      之聲音、影像或符號，足以為表示其用意之證明者，以文
      書論，刑法第220 條第2 項定有明文。前開戶政機關、警
      察機關之公務員，登載不實結婚、配偶事項，於其等職務
      上所掌管之戶籍謄本、外僑居留資料等電腦檔案紀錄，係
      屬該管公務員職務上所掌管刑法第220 條第2 項規定以文
      書論之公文書。
    (四)核被告就犯罪事實欄一、(一)部分所為，係犯刑法第214 條
      之使公務員登載不實之公文書罪。就犯罪事實欄一、(三)及
      (四)部分所為，係犯刑法第216 條、第214 條之行使使公務
      員登載不實之公文書罪。被告與朱進成及斐氏伶間，就本
      件使公務員登載不實公文書及行使使公務員登載不實公文
      書之犯行，各有犯意之聯絡與行為分擔，均為共同正犯。
      被告所為明知為不實之事項而使公務員登載於職務上所掌
      公文書之低度行為，應為行使該項文書之高度行為所吸收
      ，均不另論罪。又被告先後數次共同行使使公務員登載不
      實公文書之犯行，時間緊接，犯罪構成要件相同，顯係基
      於概括犯意為之，為連續犯，應依修正前刑法第56條規定
      論以一罪，並加重其刑。
    (五)再被告有如犯罪事實欄所載徒刑執行完畢之前科紀錄，有
      卷附臺灣高等法院被告前案紀錄表可按，其於受徒刑之執
      行完畢後，5 年以內故意再犯本件有期徒刑以上之罪，為
      累犯，應依刑法第47條第1 項規定加重其刑。
    (六)爰審酌被告前有搶奪、偽藥、販賣化學合成麻醉藥品、吸
      用化學合成麻醉藥品、竊盜、公共危險等犯罪紀錄，有臺
      灣高等法院被告前案紀錄表1 份在卷可參，被告以假結婚
      方式使斐氏伶非法入境臺灣地區，有礙社會秩序及善良風
      俗之維護，並致生損害於戶政機關對戶籍管理、警察機關
      核發外僑居留證及對於外國人來臺、在臺管制之正確性，
      誠屬不該，惟衡其與另案被告朱進成於本件犯罪中所造成
      之侵害相較而言較為輕微，被告於95年間患有頭部外傷併
      左顱內出血，殘留慢性器質性腦徵候群及未明示之憂鬱性
      疾患，生活狀況不佳，有診斷證明書3 紙附卷可按（偵卷
      第15至17頁），且被告於本院審理時坦承犯行，足見已有
      悔意，犯後態度良好等一切情狀，量處如主文所示之刑，
      並諭知易科罰金之折算標準。又中華民國96年罪犯減刑條
      例於96年6 月15日制定，於96年7 月16日施行，被告本件
      犯罪在96年4 月24日以前，合於中華民國96年罪犯減刑條
      例第2 條第1 項所規定之減刑條件，且無該條例第3條 不
      予減刑之情形，爰依該條例第2 條第1 項第3 款規定，減
      其宣告刑2 分之1 ，並諭知減得之刑易科罰金折算標準。
    (七)至於起訴意旨雖認被告所犯如犯罪事實欄一、(二)部分之犯
      行，亦涉犯刑法第214 條之使公務員登載不實文書罪嫌云
      云：
      1.起訴書於「證據並所犯法條」欄二部分，雖僅記載「嗣
        被告持已與斐氏伶辦理結婚登記之不實文件，至內政部
        警政署入出境管理局行使，申請斐氏伶以探親名義入境
        ，亦使主管機關之承辦公務員不知其偽而准許之，係犯
        刑法第216 條、第214 條行使使公務員登載不實文書之
        罪」等語，惟起訴書就被告所犯如犯罪事實欄一、(一)及
        (四)部分之犯行，僅記載「被告偽以結婚及離婚為由，分
        別向土庫戶政所辦理結婚及離婚之登記，係犯刑法第21
        4 條之使公務員登載不實文書之罪」等語，就被告所犯
        如犯罪事實欄一、(三)部分之犯行，則均未敘明，顯見起
        訴書就被告所犯犯行之論罪法條均有所漏列。又公訴人
        於98年8 月25日準備程序時，就上開被告所犯如犯罪事
        實欄一、(二)部分之犯行，亦稱該部分犯行亦構成刑法第
        214 條使公務員登載不實文書罪等語（本院卷第29頁反
        面）。因此，堪認檢察官就被告所犯如犯罪事實欄一、
        (二)部分之犯行，認亦涉犯刑法第214 條之使公務員登載
        不實文書罪嫌，先予敘明。
      2.惟按入境管理事涉國家安全，外交部與入出境管理機關
        對外國人所提出之簽證及入境申請自有實質審查之權，
        茍發現申請入境之事實並非真實，自得予以駁回，而非
        僅能作形式上之審查，一經申請人提出申請文件即予准
        許，此觀外國護照簽證條例第12條及入出國及移民法第
        18條（96年12月26日修正前為第17條）均規定主管機關
        得衡酌國家利益、申請人個別情形及其國家與我國關係
        ，或對申請來我國之目的作虛偽陳述或隱暪，或有事實
        足認意圖規避法令以達來我國目的等情形，以決定是否
        核發簽證或准許入境，則主管機關就此等簽證之核發及
        入境許可等自有實質審查之權。至於是否因礙於現實環
        境無法確實查證，此乃因客觀條件致查證能力受有限制
        之問題，與該機關是否有實質審查權無涉。則被告持不
        實結婚登記事項之本案戶籍謄本，向外交部駐越南單位
        為內容不實之申請，被告就此部分自非該當於刑法第21
        4 條之使公務員登載不實事項於公文書罪，亦甚明確。
        依上開說明，起訴意旨所為之上開認定，自有未洽，本
        應為無罪之諭知。惟公訴意旨認此部分與前開論罪科刑
        部分（使公務員登載不實戶籍資料部分）係連續犯之裁
        判上一罪關係，爰不另為無罪之諭知。
據上論斷，應依刑事訴訟法第299 條第1 項前段、第273 條之1
第1 項，刑法第2 條第1 項前段、第216 條、第214 條、第220
條，修正前刑法第28條、第56條、第47條第1 項前段、刑法第41
條第1 項前段，刑法施行法第1 條之1 第1 項、第2 項前段，廢
止前罰金罰鍰提高標準條例第2 條，現行法規所定貨幣單位折算
新臺幣條例第2 條，中華民國96年罪犯減刑條例條例第2 條第1
項第3 款、第7 條、第9 條，判決如主文。
本案經檢察官傅克強到庭執行職務。
中    華    民    國    98    年    10    月    13    日
                  刑事第一庭    法  官  陳美利
以上正本證明與原本無異。
如不服本判決應於收受判決後10日內向本院提出上訴書狀，並應
敘述具體理由；其未敘述上訴理由者，應於上訴期間屆滿後20日
內向本院補提理由書（均須按他造當事人之人數附繕本）。「切
勿逕送上級法院」。
                                書記官  王秀如
中    華    民    國    98    年    10    月    13    日
附錄本案論罪科刑法條：
中華民國刑法第214 條
（使公務員登載不實罪）
明知為不實之事項，而使公務員登載於職務上所掌之公文書，足
以生損害於公眾或他人者，處3 年以下有期徒刑、拘役或5 百元
以下罰金。
中華民國刑法第216 條
（行使偽造變造或登載不實之文書罪）
行使第210 條至第215 條之文書者，依偽造、變造文書或登載不
實事項或使登載不實事項之規定處斷。
中華民國刑法第220條
（準文書）
在紙上或物品上之文字、符號、圖畫、照像，依習慣或特約，足
以為表示其用意之證明者，關於本章及本章以外各罪，以文書論
。
錄音、錄影或電磁紀錄，藉機器或電腦之處理所顯示之聲音、影
像或符號，足以為表示其用意之證明者，亦同。


司法院資訊處製作；財團法人民間司法改革基金會備份。
